【裁判字號】    99,交聲,141
【裁判日期】    990930
【裁判案由】    違反道路交通管理處罰條例聲明異議
【裁判全文】
臺灣士林地方法院交通事件裁定         99年度交聲字第141號
    原處分機關  臺北市交通事件裁決所
    異  議  人
    即受處分人  甲○○
上列受處分人因違反道路交通管理處罰條例案件，對於臺北市交
通事件裁決所民國98年12月21日所為之處分（原處分案號：北市
裁申字第裁22-AEY195982號）聲明異議，本院裁定如下：
    主  文
異議駁回。
    理  由
一、按行人穿越道指在道路上以標線劃設，供行人穿越道路之地
    方，道路交通管理處罰條例第3 條第4 款定有明文。次按汽
    車行經行人穿越道，遇有行人穿越時，無論有無交通指揮人
    員指揮或號誌指示，均應暫停讓行人先行通過；汽車駕駛人
    ，駕駛汽車行經行人穿越道有行人穿越時，不暫停讓行人先
    行通過者，處新臺幣（下同）1,200 元以上3,600 元以下罰
    鍰，道路交通安全規則第103 條第2 項及道路交通管理處罰
    條例第44條第2 項亦分別有明文規定。
二、原處分意旨略以：異議人即受處分人甲○○所有之車牌號碼
    5A-0039 號自用小客車（下稱系爭車輛），於民國（下同）
    98年11月16日晚間18時15分許，行經臺北市○○區○○路3
    段右轉東湖路（下稱系爭交岔路口）時，有「未禮讓行人」
    之違規，經現場臺北市政府警察局內湖分局東湖派出所執勤
    員警當場攔停掣單舉發。嗣異議人於應到案日期前向原處分
    機關提出申訴，經原處分機關函請舉發單位即臺北市政府警
    察局內湖分局調查結果，仍認有前開違規行為，原處分機關
    乃於98年12月21日以異議人有「駕駛汽車行經行人穿越道有
    行人穿越時，不暫停讓行人先行通過」之違規事實，依道路
    交通管理處罰條例第44條第2 項之規定，裁處異議人罰鍰1,
    800 元，有卷附臺北市政府警察局舉發違反道路交通管理事
    件通知單（北市警交字第AEY195982 號）、臺北市交通事件
    裁決所違反道路交通管理事件裁決書（北市裁申字第裁22-A
    EY195982號）可稽。
三、異議意旨略以：異議人本人於98年11月16日18時10分許，行
    經系爭交岔路口時，依右轉路燈號誌右轉東湖路，行至斑馬
    線前停車，有讓行人通過，伊係待斑馬線行人淨空後始直行
    ，卻被開立罰單為「不暫停讓行人先行通過」，事實為伊確
    有於斑馬線前停車讓行人通過，故執勤員警開立罰單與事實
    不符，且伊停車處已無位置可視得任何交通號誌變動，依路
    口淨空原則應予駛離，何罰之有，為此不服，爰聲明異議云
    云。
四、經查：
  (一)證人即舉發本件違規事實之臺北市政府警察局內湖分局東
      湖派出所員警劉福龍到庭結證稱：「（問：舉發經過請描
      述？）答：當時異議人的車子是要從康寧路3 段右轉東湖
      路口，當時我站在東湖路上，異議人右轉就會看到我，我
      就會看到異議人的車子，當時康寧路3 段是紅燈，但有可
      以右轉的號誌，當時異議人的車子要經過康寧路3 段的號
      誌時，號誌已經轉換成黃燈，義交有制止他，不要再行駛
      ，要停下來，但異議人速度沒有減下來，接著號誌就變成
      紅燈，行人全部可以通行，異議人的車子就被東湖路上的
      行人擋住，異議人的車子剛好壓在康寧路3 段的斑馬線上
      ，這時候義交叫異議人不要再開，但異議人等東湖路上的
      行人通過斑馬線後，他就又開過去。（問：當時將異議人
      攔下後，異議人有何表示？）答：他說他有禮讓東湖路上
      的第一批行人走過後才開過去，但東湖路上的號誌是紅燈
      ，而行人的號誌是綠燈，他不應該開過去。（問：當時異
      議人有無在罰單上簽名？）答：他拒絕簽名。（問：你當
      時有無告知異議人應到案日期及處所？）答：有，這些都
      有錄音錄影。（問：臺北市○○路○ 段與東湖路口燈號時
      相有幾個？）答：四個。第一個時相是全綠燈，車子可直
      行，也可右轉。第二個時相是紅燈，但康寧路3 段往南港
      方向可以直行與左轉，這個車道就是異議人的對向車道。
      第三個時相還是紅燈，但可以從康寧路3 段右轉東湖路，
      就是異議人走的方向。第四個時相就是所有路口都是紅燈
      ，但行人專用號誌是綠燈，行人都可以走。（問：當時舉
      發異議人違規時有無拍照？）答：沒有，但義交與我當場
      看到並制止他。（問：你剛才陳述你站在東湖路上，距離
      舉發路口多遠？）答：約10公尺。（問：對本案有何補充
      ？）答：異議人當時態度不錯，他認為這張紅單有問題的
      地方，是因他已經開到那個地方，他有禮讓第一批行人，
      但當時行人號誌是綠燈，異議人應該要讓行人先行通過。
      」等語在卷（見本院卷第18至19頁），核與異議人陳述其
      於斑馬線前暫停，讓行人先行通過情節大致相符（見本院
      卷第4 、5 頁），又上開證人即執勤員警劉福龍業就本件
      違規事實證述明確，其基於維護交通秩序、公眾安全職責
      所為之舉發，自應受合法、正確之推定；況系爭交岔路口
      ，燈火通明，視線清楚，號誌設置亦清晰可辨，有現場採
      證照片4 幀在卷可憑（見本院卷第22頁至23頁），且證人
      與異議人僅距10餘公尺，就現場情形自能即刻預見及判斷
      ，並經證人當庭指證明確（本院卷第19頁），堪認員警尚
      無誤認之可能，其證述系爭車輛被東湖路上的行人擋住，
      剛好壓在康寧路3 段斑馬線上等情，應可採信屬實。
  (二)異議人雖辯以右轉時，行至斑馬線前停車，係待斑馬線行
      人淨空後始直行，並無不暫停讓行人先通過之事實云云，
      惟按道路交通管理處罰條例第44條第2 項規定之構成要件
      ，課以用路人遵守義務之核心為汽車駕駛人駕駛汽車行經
      行人穿越道遇有行人穿越時，應暫停讓行人先行通過，考
      其立法理由係為確立行人穿越道優先路權之觀念，並讓行
      人能夠信賴斑馬線而設，規範目的則係要求汽車駕駛人將
      汽車停在行人穿越道前等候，禮讓行人優先通過，使行人
      行走行人穿越道穿越馬路時，不必顧慮會有汽車通行，對
      行人之人身造成危險，而非僅在於保障行人的通行權利，
      是以，倘駕駛人於行經行人穿越道時，有行人正在穿越，
      汽車駕駛人即應暫停而非搶先行駛。然依前揭證人所述，
      本件異議人於系爭交岔路口號誌顯示為黃燈之際，未依黃
      燈警告之指示或現場義交之指揮為暫停或等待，竟未予減
      速而強行闖越黃燈逕自右轉，旋因路口號誌轉換為行人通
      行專用綠燈，行人已開始通行穿越道路，異議人始不及通
      過，突煞停於康寧路3 段之斑馬線上，則客觀上，異議人
      搶越駛進斑馬線之行為，已足致信賴綠燈通行而穿越馬路
      之行人有頓挫稍停之現象，亦使其有擔心生命安全、身體
      健康之顧慮，雖異議人於斑馬線上有暫停之事實，惟異議
      人為領有汽車駕駛執照之人，接近路口斑馬線應已有「行
      人穿越」之認識，行駛至系爭交岔路口時，主觀上看見路
      口黃燈警告號誌仍未減速慢行，又未遵行義交之制止，自
      有不欲停等而加速右轉通過之意，僅係因行人已開始穿越
      斑馬線而不得不煞停，即與禮讓行人優先通行之立法本旨
      未合，故異議人未暫停禮讓行人優先通過而有搶越駛進行
      人穿越道之違規事實，至為明確。
  (三)另異議人復稱其停車處，依路口淨空原則應予駛離，何罰
      之有云云。依處罰法定原則，異議人所違反之道路交通管
      理處罰條例第44條第2 項規定，係指汽車駕駛人，駕駛汽
      車行經行人穿越道「有」行人穿越時，不暫停讓行人先行
      通過者，始應予以處罰，且依上開條文之立法意旨，「有
      」行人穿越斑馬線時，有優先通行之權益，而汽車駕駛人
      即應暫停禮讓行人優先通過；故反面解釋之，若「無」行
      人穿越時，汽車駕駛人於符合交通規則之情形下，當可合
      理期待汽車駕駛人亦有用路人之權益，惟本件裁罰異議人
      之違規行為，非屬其後等待路面淨空駛離之行為，而係前
      搶越行駛、停壓斑馬線，未予暫停禮讓行人之行為，均如
      前述，是其此部分所辯亦無解於異議人違規之事實，尚難
      足採。
五、綜上所述，原處分機關依道路交通管理處罰條例第44條第2
    項之規定，裁處異議人1,800 元罰鍰，核無違誤。本件異議
    為無理由，應予駁回。
據上論斷，應依道路交通案件處理辦法第19條，裁定如主文。
中    華    民    國    99    年    9     月    30    日
                        交通法庭法  官   李育仁
以上正本與原本無異。
如不服本裁定應於送達後5日內向本院提出抗告狀。
                                書記官   張茹茵
中    華    民    國    99    年    9     月    30    日

司法院資訊處製作；財團法人民間司法改革基金會備份。
